ACORDAO-COMPLETO-2433647

ACÓRDÃO 9969/2021 ATA 27/2021 - SEGUNDA CÂMARA

VISTOS, relatados e discutidos estes autos referentes à Tomada de Contas Especial instaurada pelo Fundo Nacional de Desenvolvimento da Educação - FNDE em razão da omissão no dever de prestar contas dos recursos repassados ao Município Fortuna/MA, por força do Programa Nacional de Apoio ao Transporte do Escolar - Pnate, exercício de 2012.
ACORDAM os Ministros do Tribunal de Contas da União, reunidos em sessão da 2ª Câmara, ante as razões expostas pelo Relator: 
9.1. julgar irregulares as contas da Sra. Francisca Alves dos Reis, nos termos dos arts. 1º, inciso I, 16, inciso III, alíneas b e c, da Lei 8.443/1992, e condená-la, com base no disposto pelo art. 19, caput, da referida Lei, ao pagamento das quantias descritas a seguir, atualizadas monetariamente e acrescidas de juros de mora, calculados a partir das respectivas datas até o dia da efetiva quitação, fixando-lhe o prazo de 15 (quinze) dias, a contar da notificação, para comprovar, perante o Tribunal, o recolhimento do débito aos cofres do Fundo Nacional de Desenvolvimento da Educação - FNDE, nos termos do art. 214, inciso III, alínea a, do Regimento Interno/TCU, na forma da legislação em vigor:
	Valor histórico (R$) 
	Data de ocorrência

	 3.429,04
	03/04/2012

	11.836,23
	13/04/2012

	15.265,27
	30/04/2012

	15.265,27
	17/05/2012

	15.265,27
	02/07/2012

	15.265,27
	02/08/2012

	15.265,27
	05/09/2012

	15.265,27
	02/10/2012

	15.265,27
	05/11/2012

	15.265,31
	04/12/2012

9.2. aplicar à Sra. Francisca Alves dos Reis a multa prevista no art. 57 da Lei 8.443/1992, no valor de R$ 22.000,00 (vinte e dois mil reais) , fixando-lhe o prazo de 15 (quinze) dias, a contar da notificação, para comprovar, perante o Tribunal (art. 214, inciso III, alínea a, do Regimento Interno/TCU) , o recolhimento da dívida ao Tesouro Nacional, atualizada monetariamente desde a data do presente Acórdão até a do efetivo recolhimento, caso paga após o vencimento, na forma da legislação em vigor;
9.3. autorizar, caso requerido, nos termos do art. 26 da Lei 8.443/1992 c/c o art. 217 do Regimento Interno/TCU, o parcelamento das dívidas em até 36 (trinta e seis) parcelas mensais e sucessivas, sobre as quais incidirão os correspondentes acréscimos legais (débito: atualização monetária e juros de mora; multa: atualização monetária) , esclarecendo à responsável que a falta de pagamento de qualquer parcela importará no vencimento antecipado do saldo devedor, sem prejuízo das demais medidas legais;
9.4. autorizar desde logo a cobrança judicial das dívidas, com base no art. 28, inciso II, da Lei 8.443/1992, caso não atendida a notificação; 
9.5. enviar cópia deste Acórdão ao FNDE, para ciência, e à Procuradoria da República no Estado do Maranhão, com fundamento no art. 16, § 3º, da Lei 8.443/1992.

Tomada de Contas Especial instaurada pelo Fundo Nacional de Desenvolvimento da Educação  FNDE em razão da omissão no dever de prestar contas dos recursos repassados ao Município Fortuna/MA, por força do Programa Nacional de Apoio ao Transporte do Escolar  Pnate, exercício de 2012.

Segunda Câmara

Município de Fortuna/MA.

3. Responsável: Francisca Alves dos Reis (XXX.484.003-XX).

13.1. Ministros presentes: Aroldo Cedraz (na Presidência), Raimundo Carreiro e Bruno Dantas.
13.2. Ministro-Substituto convocado: Marcos Bemquerer Costa (Relator).
13.3. Ministro-Substituto presente: André Luís de Carvalho.

MARCOS BEMQUERER

Trata-se da Tomada de Contas Especial instaurada pelo Fundo Nacional de Desenvolvimento da Educação - FNDE em razão da omissão no dever de prestar contas dos recursos repassados ao Município de Fortuna/MA para execução do Programa Nacional de Apoio ao Transporte do Escolar, exercício de 2012. 
2.	Por força do referido programa, foi repassado ao Município de Fortuna/MA o montante de R$ 137.387,47, por meio das ordens bancárias relacionadas à peça 7.
3.	 A Secretaria Federal de Controle Interno certificou a irregularidade das presentes contas (peça 21) e a autoridade ministerial atestou haver tomado conhecimento dessa conclusão (peça 23) .
4.	Neste Tribunal, foi realizada a citação da Sra. Francisca Alves dos Reis, prefeita de 2009 a 2012, para que comprovasse a restituição aos cofres do FNDE da quantia recebida, atualizada monetariamente desde a respectiva data até a do efetivo recolhimento, e/ou apresentasse alegações de defesa quanto à não comprovação da boa e regular aplicação dos recursos federais repassados ao município de Fortuna/MA, em face da omissão no dever de prestar contas dos valores transferidos, no âmbito do Programa Nacional de Apoio ao Transporte Escolar (Pnate) , no exercício de 2012, cujo prazo encerrou-se em 30/04/2013, com ofensa ao art. 37, caput, c/c o art. 70, parágrafo único, da Constituição Federal; ao art. 93 do Decreto-lei 200/1967; ao art. 66 do Decreto 93.872/1986; bem como à Resolução CD/FNDE 12, de 17/03/2011, conforme descrito na instrução à peça 27.
5.	Também foi promovida a audiência da mencionada responsável, por não disponibilizar as condições materiais mínimas e necessárias para que o seu sucessor pudesse apresentar a prestação de contas do Pnate/2012, em contrariedade aos dispositivos legais acima mencionados.
6.	Frustradas as tentativas de comunicação processual, por via postal, nos endereços constantes no sistema da Receita Federal do Brasil, em sistemas públicos e nos sistemas corporativos do TCU (peças 31, 35, 36 e 40) , conforme evidenciam os comprovantes às peças 32, 40, 41 e 42, a Sra. Francisca Alves dos Reis foi citada pelo Edital 232/2020 (peça 37) , publicado no Diário Oficial da União de 23/03/2020.
7.	Apesar de o prazo para prestação de contas ter se encerrado em 30/04/2013, no caso em exame não se cogitou a corresponsabilidade do sucessor, visto que ele adotou as medidas legais de resguardo ao erário, conforme Representação protocolizada junto ao Ministério Público Federal (peça 9) . A documentação em questão foi considerada suficiente pela Procuradoria Federal no FNDE - Profe como comprovação da adoção das referidas medidas (peça 10) .
8.	Encerrado o prazo para defesa, a Sra. Francisca Alves dos Reis permaneceu silente. 
9. 	Transcrevo no essencial, com ajustes de forma, a instrução em que o Auditor da Secretaria de Controle Externo de Tomada de Contas Especial analisou a matéria trazida à apreciação desta Corte e formulou proposta de encaminhamento de mérito (peça 45) , a qual contou com a anuência do escalão dirigente daquela unidade instrutiva (peças 46-47) :
"ANÁLISE DOS PRESSUPOSTOS DE PROCEDIBILIDADE DA IN/TCU 71/2012
Apreciação do Prejuízo ao Contraditório e à Ampla Defesa
Verifica-se que não houve o transcurso de mais de dez anos desde o fato gerador sem que tenha havido a notificação das responsáveis pela autoridade administrativa federal competente (art. 6º, inciso II, c/c art. 19 da IN/TCU 71/2012, modificada pela IN/TCU 76/2016) , uma vez que o fato gerador da irregularidade sancionada ocorreu em 1º/05/2013, haja vista que o vencimento do prazo para prestação de contas deu-se em 30/04/2013, e a responsável foi notificada sobre as irregularidades pela autoridade administrativa competente conforme abaixo:
Francisca Alves dos Reis, por meio do edital acostado à peça 3, publicado em 19/01/2018.
Valor de Constituição da TCE 	
15.	Verifica-se, ainda, que o valor atualizado do débito apurado (sem juros) em 1º/01/2017 é R$ 187.453,14, portanto superior ao limite mínimo de R$ 100.000,00, na forma estabelecida conforme os arts. 6º, inciso I, e 19 da IN/TCU 71/2012, modificada pela IN/TCU 76/2016. 
OUTROS PROCESSOS/DÉBITOS NOS SISTEMAS DO TCU COM A MESMA RESPONSÁVEL
16.	Informa-se que foram encontrados processos no Tribunal com a mesma responsável:
	Responsável
	Processos

	Francisca Alves dos Reis
	Processo 006.442/2016-1 [encerrado, TCE 25170.010103/2012-07, instaurada pela Fundação Nacional de Saúde/Ministério da Saúde, em razão da não execução do objeto do Convênio 2025/2006, celebrado com a Prefeitura Municipal de Fortuna/MA, tendo por objeto 'Melhorias Sanitárias Domiciliares', com vigência estipulada para o período de 7/7/2006 a 30/5/2012"]
Processo 015.512/2020-7 [aberto, TCE 2231/2018, instaurada pela Secretaria Especial do Desenvolvimento Social, em razão de não comprovação da regular aplicação dos recursos repassados pela União, função Assistência Social, para atendimento ao PSB/PSE-2012]
Processo 029.120/2019-5 [aberto, TCE instaurada pelo Fundo Nacional de Desenvolvimento da Educação - FNDE (Processo 23034.005747/2018-08 - SEI) , em razão da impugnação parcial das despesas realizadas com os recursos repassados ao Município de Fortuna/MA para a execução do Convênio 656854/2009 (pp. 14-25) , cujo objeto era a 'aquisição de veículo automotor, zero quilômetro, com especificações para transporte escolar, por meio de apoio financeiro, no âmbito do Programa Caminho da Escola', e da omissão no dever de prestar contas dos recursos destinados à execução do Programa Nacional de Alimentação Escolar (PNAE/2012) . 

17.	Informa-se que foi encontrado débito imputável à responsável no banco de débitos existente no sistema e-TCE:
	Responsável
	Débitos inferiores ao limite de instauração da TCE

	Francisca Alves dos Reis
	3872/2019 (R$ 30.821,44) 
3987/2019 (R$ 20.232,25) 

18.	A tomada de contas especial está, assim, devidamente constituída e em condição de ser instruída.
EXAME TÉCNICO
Da validade das notificações:
Preliminarmente, cumpre tecer breves considerações sobre a forma como são realizadas as comunicações processuais no TCU. A esse respeito, destacam-se o art. 179 do Regimento Interno/TCU (Resolução 155, de 4/12/2002) e os arts. 3º e 4º, inciso III, § 1º, da Resolução TCU 170/2004, in verbis:
[Regimento Interno/TCU]
'Art. 179. A citação, a audiência ou a notificação, bem como a comunicação de diligência, farse-ão:
I - mediante ciência da parte, efetivada por servidor designado, por meio eletrônico, fac-símile, telegrama ou qualquer outra forma, desde que fique confirmada inequivocamente a entrega da comunicação ao destinatário;
II - mediante carta registrada, com aviso de recebimento que comprove a entrega no endereço do destinatário;
III - por edital publicado no Diário Oficial da União, quando o seu destinatário não for localizado.' 
[Resolução TCU 170/2004]
'Art. 3º As comunicações serão dirigidas ao responsável, ou ao interessado, ou ao dirigente de órgão ou entidade, ou ao representante legal ou ao procurador constituído nos autos, com poderes expressos no mandato para esse fim, por meio de:
I - correio eletrônico, fac-símile ou telegrama;
II - servidor designado;
III - carta registrada, com aviso de recebimento;
IV - edital publicado no Diário Oficial da União, quando o seu destinatário não for localizado, nas hipóteses em que seja necessário o exercício de defesa.
Art. 4º. Consideram-se entregues as comunicações:
I - efetivadas conforme disposto nos incisos I e II do artigo anterior, mediante confirmação da ciência do destinatário;
II - realizadas na forma prevista no inciso III do artigo anterior, com o retorno do aviso de recebimento, entregue comprovadamente no endereço do destinatário;
III - na data de publicação do edital no Diário Oficial da União, quando realizadas na forma prevista no inciso IV do artigo anterior.
§ 1º O endereço do destinatário deverá ser previamente confirmado mediante consulta aos sistemas disponíveis ao Tribunal ou a outros meios de informação, a qual deverá ser juntada ao respectivo processo.' 
Bem se vê, portanto, que a validade da citação via postal não depende de que o aviso de recebimento [AR] seja assinado pelo próprio destinatário da comunicação, o que dispensa, no caso em tela, a entrega do AR em 'mãos próprias'. A exigência da norma é no sentido de o Tribunal verificar se a correspondência foi entregue no endereço correto, residindo aqui a necessidade de certeza inequívoca. 
Não é outra a orientação da jurisprudência do TCU, conforme se verifica dos julgados a seguir transcritos:
'São válidas as comunicações processuais entregues, mediante carta registrada, no endereço correto do responsável, não havendo necessidade de que o recebimento seja feito por ele próprio.' (Acórdão 3648/2013-TCU-Segunda Câmara, Relator Ministro José Jorge) ;
'É prescindível a entrega pessoal das comunicações pelo TCU, razão pela qual não há necessidade de que o aviso de recebimento seja assinado pelo próprio destinatário. Entregandose a correspondência no endereço correto do destinatário, presume-se o recebimento da citação.' (Acórdão 1019/2008-TCU-Plenário, Relator Ministro Benjamin Zymler) ;
'As comunicações do TCU, inclusive as citações, deverão ser realizadas mediante Aviso de Recebimento - AR, via Empresa Brasileira de Correios e Telégrafos, bastando para sua validade que se demonstre que a correspondência foi entregue no endereço correto.' (Acórdão 1526/2007-TCU-Plenário, Relator Ministro Aroldo Cedraz) .
A validade do critério de comunicação processual do TCU foi referendada pelo Supremo Tribunal Federal, nos termos do julgamento do MS-AgR 25.816/DF, por meio do qual se afirmou a desnecessidade da ciência pessoal do interessado, entendendo-se suficiente a comprovação da entrega do 'AR' no endereço do destinatário:
'Ementa: Agravo Regimental. Mandado de Segurança. Desnecessidade de intimação pessoal das decisões do Tribunal de Contas da União. Art. 179 do Regimento Interno do TCU. Intimação do ato impugnado por carta registrada, iniciado o prazo do art. 18 da Lei nº 1.533/51 da data constante do aviso de recebimento. Decadência reconhecida. Agravo improvido.
O envio de carta registrada com aviso de recebimento está expressamente enumerado entre os meios de comunicação de que dispõe o Tribunal de Contas da União para proceder às suas intimações.
O inciso II do art. 179 do Regimento Interno do TCU é claro ao exigir apenas a comprovação da entrega no endereço do destinatário, bastando o aviso de recebimento simples.' 
Da revelia da responsável Francisca Alves dos Reis
23.	No caso vertente, a citação da responsável se deu em endereços provenientes de múltiplas pesquisas de endereços realizadas pelo TCU (conforme peças 30, 33 e 38) , porquanto, devido ao insucesso de realizar a citação em endereços constantes nos sistemas da Receita Federal (peça 30) , buscou-se a notificação em endereços provenientes de sistemas públicos (fonte: sistema CNE, cf. peça 33) , das bases de dados do próprio TCU (fonte: concessionária de energia elétrica, cf. peça 38) e outros meios disponíveis (fonte: Google, cf. peça 33) . A entrega dos ofícios citatórios nesses endereços não ficou comprovada, razão pela qual [se] promoveu a notificação por edital publicado no Diário Oficial da União (peça 37) .
24.	Importante destacar que, antes de promover a citação por edital, para assegurar a ampla defesa, buscaram-se outros meios possíveis para localizar e citar a responsável, nos limites da razoabilidade, fazendo juntar aos autos informação comprobatória dos diferentes meios experimentados que restaram frustrados, tal como se demonstrou no item anterior da presente instrução (Acórdão 4851/2017-TCU-Primeira Câmara, Relator Ministro-Substituto Augusto Sherman) . 
25.	Nos processos do TCU, a revelia não leva à presunção de que seriam verdadeiras todas as imputações levantadas contra os responsáveis, diferentemente do que ocorre no processo civil, em que a revelia do réu opera a presunção da verdade dos fatos narrados pelo autor (Acórdão 1009/2018-TCU-Plenário, Relator Ministro Bruno Dantas; 2369/2013 e 2449/2013-Plenário, Relator Ministro Benjamin Zymler) . Dessa forma, a avaliação da responsabilidade do agente não pode prescindir da prova existente no processo ou para ele carreada. 
26.	Ao não apresentar sua defesa, a responsável deixou de produzir prova da regular aplicação dos recursos sob sua responsabilidade, em afronta às normas que impõem aos gestores públicos a obrigação legal de, sempre que demandados pelos órgãos de controle, apresentar os documentos que demonstrem a correta utilização das verbas públicas, a exemplo do contido no art. 93 do Decreto-Lei 200/1967: 'Quem quer que utilize dinheiros públicos terá de justificar seu bom e regular emprego na conformidade das leis, regulamentos e normas emanadas das autoridades administrativas competentes.' 
27.	Mesmo as alegações de defesa não sendo apresentadas, considerando o princípio da verdade real que rege esta Corte, procurou-se buscar, em manifestações da responsável na fase interna desta Tomada de Contas Especial, se havia algum argumento que pudesse ser aproveitado a seu favor.
28.	No entanto, a responsável não se manifestou na fase interna [da tomada de contas especial], não havendo, assim, argumento algum que possa vir a ser analisado e posteriormente servir para afastar as irregularidades apontadas. 
29.	Em consulta aos sistemas corporativos do instaurador (SIGPC) , realizada na data de 4/9/2020, verifica-se que a responsável também não apresentou contas junto ao instaurador e continua inadimplente (peça 44) .
30.	Em se tratando de processo em que a parte interessada não se manifestou acerca das irregularidades imputadas, não há elementos para que se possa efetivamente aferir e reconhecer a ocorrência de boa-fé na sua conduta, podendo este Tribunal, desde logo, proferir o julgamento de mérito pela irregularidade das contas, conforme os termos do art. 202, §§ 2º e 6º, do Regimento Interno/TCU (Acórdão 2064/2011-TCU-Primeira Câmara, Relator Ministro Ubiratan Aguiar; 6.182/2011-1ª Câmara, Relator Ministro-Substituto Weder de Oliveira; 4.072/2010-1ª Câmara, Relator Ministro Valmir Campelo; 1.189/2009-1ª Câmara, Relator Ministro-Substituto Marcos Bemquerer Costa; e 731/2008-Plenário, Relator Ministro Aroldo Cedraz) .
Dessa forma, a responsável Francisca Alves dos Reis deve ser considerada revel, nos termos do art. 12, § 3º, da Lei 8.443/1992, julgando-se irregulares as [suas] contas e condenando-a ao [pagamento] do débito apurado e da multa prevista no art. 57 da Lei 8.443/1992.
Prescrição da Pretensão Punitiva
Vale ressaltar que a pretensão punitiva do TCU, conforme Acórdão 1441/2016-TCU-Plenário, Relator Ministro Benjamin Zymler [e Redator Walton Alencar Rodrigues], que uniformizou a jurisprudência acerca dessa questão, subordina-se ao prazo geral de prescrição indicado no art. 205 do Código Civil, que é de dez anos, contado da data de ocorrência da irregularidade sancionada, nos termos do art. 189 do Código Civil, sendo este prazo interrompido pelo ato que ordenar a citação, a audiência ou a oitiva das responsáveis.
No caso em exame, não ocorreu a prescrição, uma vez que a irregularidade sancionada ocorreu em 1º/05/2013 e o ato de ordenação da citação ocorreu em 24/01/2020.
Cumpre observar, ainda, que a conduta da responsável, consistente nas irregularidades 'não comprovação da boa e regular aplicação dos recursos federais repassados em face da omissão no dever de prestar contas' e 'não disponibilização das condições materiais mínimas e necessárias para que o seu sucessor pudesse apresentar a prestação de contas', configura violação não só às regras legais, mas também aos princípios basilares da administração pública, eis que, em última análise, ocorre o comprometimento da necessária satisfação à sociedade sobre o efetivo emprego dos recursos públicos postos à disposição da municipalidade, por força do instrumento de repasse em questão. 
Nesses casos, em que fica evidente a falta de transparência e lisura, não há como afastar as suspeitas sempre presentes de que a totalidade dos recursos públicos federais, transferida ao município, tenha sido integralmente desviada, em prol de gestor ímprobo, ou de pessoas por ele determinadas, a revelar grave inobservância de dever de cuidado no trato com a coisa pública, isto é, ato praticado com culpa grave, pois, na espécie, a conduta do responsável se distancia daquela que seria esperada de um administrador público minimante diligente, num claro exemplo de erro grosseiro a que alude o art. 28 do Decreto-lei 4.657/1942 (Lei de Introdução às Normas do Direito Brasileiro) , incluído pela Lei 13.655/2018 (Acórdão 1689/2019-TCU-Plenário, Relator Ministro Augusto Nardes; Acórdão 2924/2018-TCU-Plenário, Relator Ministro José Mucio Monteiro; e Acórdão 2391/2018-TCU-Plenário, Relator Ministro Benjamin Zymler) . 
CONCLUSÃO
Em face da análise promovida na seção 'Exame Técnico', verifica-se que a responsável Francisca Alves dos Reis não logrou comprovar a boa e regular aplicação dos recursos, instada a se manifestar, optou pelo silêncio, configurando a revelia, nos termos do art. 12, § 3º, da Lei 8.443/1992. Ademais, inexistem nos autos elementos que demonstrem a boa-fé da responsável ou a ocorrência de outras excludentes de culpabilidade.
Vale ressaltar que a jurisprudência pacífica nesta Corte é no sentido da imprescritibilidade das ações de ressarcimento ao erário (Súmula TCU 282) . Dessa forma, identificado dano ao erário, devese instaurar e julgar o processo de tomada de contas especial para responsabilizar seus agentes causadores, respeitando o direito ao contraditório e à ampla defesa, independentemente de quando ocorreram os atos impugnados.
Observa-se que, não obstante a conduta da Sra. Francisca Alves dos Reis tenha concorrido decisivamente para a caracterização da omissão, porque não cumpriu com sua obrigação de disponibilizar as condições materiais mínimas e necessárias para que o seu sucessor pudesse apresentar a prestação de contas, fato é que o vencimento do prazo para essa prestação recaiu no mandato seguinte (em 30/04/2013) , quando já não estava mais à frente da administração municipal, razão por que a gestora deve ser responsabilizada, haja vista o teor da audiência e citação acima referidas, com fundamento no art. 16, inciso III, alíneas 'b' e 'c', da Lei 8.443/1992.
39.	Verifica-se também que não houve a prescrição da pretensão punitiva, conforme análise já realizada.
Constatou-se, ainda, em consulta aos sistemas corporativos do instaurador (SIGPC) , realizada na data de 26/03/2020, que as responsáveis também não apresentaram contas junto ao instaurador e continuam inadimplentes (peça 44) .
Tendo em vista que não constam dos autos elementos que permitam reconhecer a boa-fé da responsável, sugere-se que as suas contas sejam julgadas irregulares, nos termos do art. 202, § 6º, do Regimento Interno/TCU, com a imputação do débito atualizado monetariamente e acrescido de juros de mora, nos termos do art. 202, § 1º, do Regimento Interno/TCU, com a aplicação da multa prevista no art. 57 da Lei 8.443/1992.
Por fim, como não houve elementos que pudessem modificar o entendimento acerca das irregularidades em apuração, mantém-se a matriz de responsabilização presente na peça 26.
PROPOSTA DE ENCAMINHAMENTO
Diante do exposto, submetemos os autos à consideração superior, propondo ao Tribunal:
considerar revel a responsável Francisca Alves dos Reis (...) , para todos os efeitos, dando-se prosseguimento ao processo, com fulcro no art. 12, § 3º, da Lei 8.443/1992; 
julgar irregulares, nos termos dos arts. 1º, inciso I, 16, inciso III, alíneas b e c, da Lei 8.443/1992, c/c os arts. 19 e 23, inciso III, da mesma Lei, as contas da responsável Francisca Alves dos Reis (...) , condenando-a ao pagamento das importâncias a seguir especificadas, atualizadas monetariamente e acrescidas dos juros de mora, calculadas a partir das datas discriminadas até a data da efetiva quitação do débito, fixando-lhe o prazo de quinze dias, para que comprove, perante o Tribunal, o recolhimento das referidas quantias aos cofres do Fundo Nacional de Desenvolvimento da Educação, nos termos do art. 23, inciso III, alínea a, da citada lei, c/c o art. 214, inciso III, alínea a, do Regimento Interno do TCU:
	Data de ocorrência
	Valor histórico (R$) 

	03/04/2012
	3.429,04

	13/04/2012
	11.836,23

	30/04/2012
	15.265,27

	17/05/2012
	15.265,27

	02/07/2012
	15.265,27

	02/08/2012
	15.265,27

	05/09/2012
	15.265,27

	02/10/2012
	15.265,27

	05/11/2012
	15.265,27

	04/12/2012
	15.265,31

aplicar à responsável Francisca Alves dos Reis (...) , a multa prevista no art. 57 da Lei 8.443/1992 c/c o art. 267 do Regimento Interno/TCU (...) ;
autorizar, desde logo, a cobrança judicial das dívidas, caso não atendida a notificação, na forma do disposto no art. 28, inciso II, da Lei 8.443/1992;
autorizar também, desde logo, se requerido, com fundamento no art. 28, inciso I, da Lei 8.443/1992, c/c o art. 217, §§ 1º e 2º, do Regimento Interno/TCU, o parcelamento da (s) dívida (s) em até 36 parcelas (...) ; 
enviar cópia do Acórdão a ser prolatado, bem como do Relatório e do Voto que o fundamentarem, à Procuradoria da República no Estado do Maranhão, nos termos do art. 16, § 3º, da Lei 8.443/1992, c/c o art. 209, § 7º, do Regimento Interno/TCU, para adoção das medidas cabíveis; e
enviar cópia do Acórdão que vier a ser proferido ao Fundo Nacional de Desenvolvimento da Educação e à responsável, para ciência (...) ."
10.	O Ministério Público junto ao TCU, representado pelo Subprocurador-Geral Lucas Rocha Furtado manifestou-se de acordo com a proposta oferecida pela unidade técnica (peça 48) . 
	É o Relatório.

não há.

Subprocurador-Geral Lucas Rocha Furtado.

TOMADA DE CONTAS ESPECIAL. RECURSOS DO PROGRAMA NACIONAL DE APOIO AO TRANSPORTE ESCOLAR - PNATE/2012. OMISSÃO NO DEVER DE PRESTAR CONTAS. CITAÇÃO E AUDIÊNCIA. REVELIA. CONTAS IRREGULARES DA PREFEITA QUE GERIU OS RECURSOS. DÉBITO E MULTA. Julgam-se irregulares as contas da responsável, condenando-a ao pagamento do débito apurado e da multa proporcional ao dano causado ao erário, em decorrência da não comprovação do correto emprego dos recursos públicos nas finalidades do programa federal para o qual se destinava.

TOMADA DE CONTAS ESPECIAL (TCE)

Secretaria de Controle Externo de Tomada de Contas Especial - SecexTCE.

Em exame a Tomada de Contas Especial instaurada pelo Fundo Nacional de Desenvolvimento da Educação - FNDE, em razão da omissão no dever de prestar contas dos recursos repassados ao Município de Fortuna/MA, por força do Programa Nacional de Apoio ao Transporte do Escolar - Pnate, exercício de 2012, no montante de R$ 137.387,47. 
2.	Neste Tribunal, foi realizada a citação da Sra. Francisca Alves dos Reis, prefeita no período 2009-2012, para que comprovasse a restituição aos cofres do FNDE da quantia recebida, atualizada monetariamente desde a respectiva data até o efetivo recolhimento, e/ou apresentasse alegações de defesa quanto à não comprovação da boa e regular aplicação dos recursos federais repassados ao Município de Fortuna/MA por força do Pnate/2012, em face da omissão no dever de prestar contas dos valores recebidos. 
3.	Também foi realizada a audiência da mencionada responsável por não disponibilizar as condições materiais mínimas e necessárias para que o seu sucessor pudesse apresentar a prestação de contas do Pnate/2012.
4.	Em face da revelia da Sra. Francisca Alves dos Reis, a Secretaria de Controle Externo de Tomada de Contas Especial - SecexTCE manifestou-se pela irregularidade das contas da mencionada responsável, com fundamento no disposto no 16, inciso III, alíneas b e c, da Lei 8.443/1992, assim como pela sua condenação ao pagamento do débito e da multa prevista no art. 57 do mencionado diploma. 
5.	Acolho o encaminhamento acima descrito, que também contou com a anuência do Ministério Público junto ao TCU, representado pelo Subprocurador-Geral Lucas Rocha Furtado. 
6.	Cabe ressaltar que a imposição de prestar contas e de comprovar a boa e regular aplicação dos recursos federais recebidos decorre do ordenamento jurídico, notadamente do bloco normativo composto pelas disposições dos arts. 70, parágrafo único, da Constituição Federal, 93 do Decreto-lei 200/1967 e 66 do Decreto 93.872/1986. Ou seja, é ônus do gestor público aplicar os recursos financeiros na finalidade prevista em lei, além de oferecer documentação que demonstre, de forma efetiva, os gastos efetuados e o nexo de causalidade entre as despesas realizadas e a verba federal recebida. 
7.	Pela falta da prestação de contas dos recursos recebidos pelo Município de Fortuna/MA por força do Pnate/2012, não é possível aferir o correto emprego dos recursos públicos na finalidade do programa, especialmente pela ausência de documentação idônea capaz de comprovar as despesas porventura realizadas.
8.	Considerando que, tanto na fase interna desta TCE quanto após a citação promovida por este Tribunal, a Sra. Francisca Alves dos Reis deixou de apresentar a prestação de contas, não há elementos para que se avalie a destinação dada aos recursos recebidos pelo Município.
9.	No caso em discussão, o prazo final para a prestação de contas findou em 30/04/2013, durante o mandato do prefeito sucessor. Ocorre, porém, que o prefeito em 2013 adotou as medidas legais de resguardo ao erário, conforme Representação protocolizada junto ao Ministério Público Federal (peça 9) . Diante disso, não se cogita a responsabilidade solidária do prefeito da gestão posterior, em conformidade com o disposto na Súmula/TCU 230. 
10.	Assim, e diante da revelia da responsável que esteve à frente da prefeitura de Fortuna/MA à época da gestão dos recursos ora reclamados, a Sra. Francisca Alves dos Reis deve ter suas contas julgadas irregulares e ser condenada ao pagamento do débito apurado. 
11.	Quanto à incidência da prescrição da pretensão punitiva, cumpre assentar que, nos moldes do Acórdão 1441/2016-TCU-Plenário (Relator Ministro Benjamin Zymler; Redator Ministro Walton Alencar Rodrigues) , referente a incidente de uniformização de jurisprudência, restou assente que a pretensão punitiva do TCU se subordina ao prazo geral de prescrição de dez anos indicado no art. 205 do Código Civil, contado a partir da data da ocorrência da irregularidade sancionada, nos termos do art. 189, inciso I, do Código Civil, sendo este prazo interrompido pelo ato que ordenar a citação, a audiência ou a oitiva do responsável.
12. 	Segundo informado pelo tomador de contas especial (peça 18, p. 1) , a prestação de contas tinha como limite a data de 30/04/2013, não tendo transcorrido mais de dez anos até o despacho que ordenou a citação da responsável, datado de 24/01/2020 (peça 29) .
13.	Outrossim, cumpre autorizar o pagamento das dívidas em até 36 parcelas mensais e consecutivas, caso solicitado, e a cobrança judicial das dívidas, se necessária, bem como remeter cópia do Acórdão que vier a ser proferido à Procuradoria da República no Estado do Maranhão, consoante previsto no art. 209, § 7º, do Regimento Interno/TCU, e ao FNDE, para ciência.
	Ante o exposto, voto por que seja adotada a deliberação que ora submeto a este Colegiado.
T.C.U., Sala das Sessões, em 03 de agosto de 2021.
MARCOS BEMQUERER COSTA
Relator